---
title: "Método Delta Univariado — Probabilidade de Sobrevivência"
lang: pt-BR
author: "Angelo dos Santos"
format:
  html:
    embed-resources: true
    code-fold: true
    code-summary: "Mostrar o código"
    grid:
      body-width: 800px
      margin-width: 100px
---

```{r}
#| label: libs
#| message: false
#| warning: false
library(gt)
library(tibble)
library(ggplot2)
```

## 1. Contexto e Modelo

Analisamos o tempo até a falha de **bombas de infusão hospitalares**. Como esses
dispositivos operam continuamente, interessa à equipe técnica a **probabilidade de uma
bomba continuar funcionando após $t$ horas de uso** — a função de sobrevivência:

$$
S(t) = P(T > t).
$$

Suponha que o tempo até a falha siga uma distribuição **Exponencial** com parâmetro
$\theta > 0$, de modo que, para uma amostra $T_1, \dots, T_n$ i.i.d.,

$$
f(t;\theta) = \theta\, e^{-\theta t}, \quad t > 0,
\qquad\text{logo}\qquad
S(t) = \int_t^{\infty} \theta\, e^{-\theta u}\, du = e^{-\theta t}.
$$

O objetivo é resolver os quatro itens a seguir: obter os EMV de $\theta$ e de $S(t)$ e
suas distribuições assintóticas.

## 2. EMV de $\theta$

A função de verossimilhança e a log-verossimilhança são:

$$
L(\theta) = \prod_{i=1}^n \theta\, e^{-\theta T_i} = \theta^n e^{-\theta \sum_{i=1}^n T_i},
\qquad
\ell(\theta) = n \ln \theta - \theta \sum_{i=1}^n T_i.
$$

Derivando e igualando a zero:

$$
\ell'(\theta) = \frac{n}{\theta} - \sum_{i=1}^n T_i = 0
\ \Longrightarrow\
\hat{\theta} = \frac{n}{\sum_{i=1}^n T_i} = \frac{1}{\bar{T}}.
$$

A segunda derivada $\ell''(\theta) = -\,n/\theta^2 < 0$ confirma que se trata de um
**máximo**. Portanto, o EMV de $\theta$ é $\hat{\theta} = 1/\bar{T}$.

## 3. EMV de $S(t)$

Pela **propriedade de invariância** dos estimadores de máxima verossimilhança, o EMV de
uma função do parâmetro é a função avaliada no EMV. Como $S(t) = g(\theta) = e^{-\theta t}$:

$$
\widehat{S}(t) = g(\hat{\theta}) = e^{-\hat{\theta}\, t} = e^{-t/\bar{T}}.
$$

## 4. Distribuição assintótica do EMV de $\theta$

Para uma única observação, a **informação de Fisher** é

$$
I(\theta) = -\,\mathbb{E}\!\left[\frac{d^2}{d\theta^2}\ln f(T;\theta)\right]
= -\,\mathbb{E}\!\left[-\frac{1}{\theta^2}\right] = \frac{1}{\theta^2},
$$

pois $\ln f(T;\theta) = \ln\theta - \theta T$ e $\frac{d^2}{d\theta^2}\ln f = -1/\theta^2$.
Pela teoria da **eficiência assintótica** do EMV (normalidade assintótica com variância
igual ao inverso da informação de Fisher):

$$
\sqrt{n}\,(\hat{\theta} - \theta) \xrightarrow{d}
N\!\left(0,\; I(\theta)^{-1}\right) = N\!\left(0,\; \theta^2\right).
$$

## 5. Distribuição assintótica do EMV de $S(t)$

Aplicamos o **Método Delta univariado** à transformação $g(\theta) = e^{-\theta t}$
(diferenciável, com $g'(\theta) = -t\, e^{-\theta t} \neq 0$). Partindo de
$\sqrt{n}(\hat{\theta} - \theta) \xrightarrow{d} N(0, \theta^2)$:

$$
\sqrt{n}\,\bigl(\widehat{S}(t) - S(t)\bigr) \xrightarrow{d}
N\!\left(0,\; [g'(\theta)]^2\,\theta^2\right)
= N\!\left(0,\; \theta^2 t^2 e^{-2\theta t}\right).
$$

Em termos práticos, para $n$ grande,

$$
\widehat{S}(t) \ \approx\ N\!\left(e^{-\theta t},\ \frac{\theta^2 t^2 e^{-2\theta t}}{n}\right),
$$

o que fornece o erro-padrão estimado (plug-in) $\widehat{\text{ep}} =
\hat{\theta}\, t\, e^{-\hat{\theta} t}/\sqrt{n}$, base para intervalos de confiança de Wald
para $S(t)$.

## 6. Validação por Simulação

Para validar empiricamente as aproximações acima, realizamos um estudo de Monte Carlo.
Adotamos $\theta = 0{,}004$ (tempo médio de vida $1/\theta = 250$ horas) e avaliamos a
sobrevivência em $t = 200$ horas, de modo que o valor verdadeiro é
$S(200) = e^{-0{,}8} \approx 0{,}4493$. Usamos $B = 10000$ replicações para cada $n$.

```{r}
#| label: simulacao
simular_delta_sobrevivencia <- function(theta = 0.004, t_eval = 200, B = 10000) {
  tamanhos_n <- c(5, 10, 25, 50, 100, 250, 500, 1000)
  S_real <- exp(-theta * t_eval)

  processar_n <- function(n) {
    amostras  <- matrix(rexp(n * B, rate = theta), nrow = n, ncol = B)
    theta_hat <- 1 / colMeans(amostras)        # EMV de theta
    S_hat     <- exp(-theta_hat * t_eval)       # EMV de S(t)

    vies    <- mean(S_hat) - S_real
    var_emp <- var(S_hat)
    eqm     <- mean((S_hat - S_real)^2)
    var_teo <- (theta^2 * t_eval^2 * exp(-2 * theta * t_eval)) / n   # delta

    # Cobertura do IC de Wald 95% (erro-padrão plug-in)
    se_delta <- (theta_hat * t_eval * exp(-theta_hat * t_eval)) / sqrt(n)
    ic_inf <- S_hat - 1.96 * se_delta
    ic_sup <- S_hat + 1.96 * se_delta
    cobertura <- mean(ic_inf <= S_real & S_real <= ic_sup)

    c(Vies = vies, Var_Emp = var_emp, Var_Teor = var_teo,
      Razao = var_emp / var_teo, EQM = eqm, Cobertura = cobertura)
  }

  resultados <- vapply(tamanhos_n, processar_n, numeric(6))
  colnames(resultados) <- paste0("n=", tamanhos_n)
  as.data.frame(t(resultados))
}

set.seed(42)
theta_real <- 0.004
t_eval     <- 200
res_sim    <- simular_delta_sobrevivencia(theta = theta_real, t_eval = t_eval)
```

```{r}
#| label: tabela
res_sim %>%
  rownames_to_column(var = "Tamanho") %>%
  gt() %>%
  tab_header(
    title = md("**Validação do Método Delta para $\\widehat{S}(t)$**"),
    subtitle = md("$\\theta = 0{,}004$, $t = 200$, $S(t) \\approx 0{,}4493$, $B = 10000$")
  ) %>%
  cols_label(
    Tamanho = "n", Vies = "Viés", Var_Emp = "Var. Empírica",
    Var_Teor = "Var. Teórica (Delta)", Razao = "Razão (Emp/Teor)",
    EQM = "EQM", Cobertura = "Cobertura IC 95%"
  ) %>%
  fmt_number(columns = c(Vies, Var_Emp, Var_Teor, Razao, EQM), decimals = 6) %>%
  fmt_percent(columns = Cobertura, decimals = 2) %>%
  tab_style(style = cell_text(weight = "bold"),
            locations = cells_body(columns = Tamanho)) %>%
  opt_align_table_header(align = "left")
```

```{r}
#| label: fig-normalidade
#| fig-cap: "Distribuição amostral de Ŝ(t) para diferentes n. À medida que n cresce, ela se concentra em torno do valor verdadeiro (linha tracejada) e fica simétrica/normal."
#| fig-width: 8
#| fig-height: 4.5
n_rep <- c(25, 100, 1000)
df_dist <- do.call(rbind, lapply(n_rep, function(n) {
  am <- matrix(rexp(n * 10000, rate = theta_real), nrow = n)
  data.frame(n = factor(n, levels = n_rep),
             S_hat = exp(-(1 / colMeans(am)) * t_eval))
}))

ggplot(df_dist, aes(x = S_hat, fill = n, color = n)) +
  geom_density(alpha = 0.35) +
  geom_vline(xintercept = exp(-theta_real * t_eval),
             linetype = "dashed", color = "red", linewidth = 0.8) +
  scale_fill_brewer(palette = "Set2") +
  scale_color_brewer(palette = "Set2") +
  labs(title = "Consistência e normalidade assintótica de Ŝ(t)",
       x = expression(hat(S)(t)), y = "Densidade", fill = "n", color = "n") +
  theme_minimal(base_size = 12) +
  theme(legend.position = "bottom")
```

## 7. Discussão

1. **Invariância e consistência.** O EMV $\widehat{S}(t) = e^{-t/\bar{T}}$ é uma
   transformação não linear de $\hat{\theta}$; por isso é levemente **viesado** em amostras
   pequenas ($n = 5, 10$), mas o viés decai rapidamente a zero conforme $n$ cresce.
2. **Qualidade da variância do Método Delta.** A razão entre a variância empírica e a
   aproximação $\theta^2 t^2 e^{-2\theta t}/n$ se aproxima de $1$ já para $n \ge 50$,
   confirmando que a aproximação de primeira ordem (Taylor) é muito boa.
3. **Cobertura.** Para $n$ pequeno, o IC de Wald baseado no Método Delta tem cobertura
   abaixo do nominal (a distribuição de $\widehat{S}(t)$ ainda é assimétrica); para
   amostras moderadas a grandes ($n \ge 100$), a cobertura empírica atinge os $95\%$
   nominais, em linha com a normalidade assintótica demonstrada no item 5.
