---
title: "Propriedades dos Estimadores"
lang: pt-BR
author: "Angelo dos Santos"
format:
  html:
    embed-resources: true
    code-fold: true
    code-summary: "Mostrar o código"
    grid:
      body-width: 800px # Aumenta a largura do corpo do texto (o padrão é uns 800px)
      margin-width: 100px
---

## 1. Fundamentação Analítica dos Estimadores

Neste estudo, avaliamos dois estimadores para o centro $\theta$ de duas distribuições:

-   **Média Amostral (**$T_1$): $T_1 = \frac{1}{n} \sum_{i=1}^{n} X_i$

-   **Meio da Amplitude (**$T_2$): $T_2 = \frac{X_{(1)} + X_{(n)}}{2}$

Para entender o comportamento empírico, precisamos olhar para as propriedades teóricas esperadas:

-   **Viés:** Como tanto a distribuição Normal quanto a Uniforme são simétricas em torno de seu centro, a esperança de ambos os estimadores é igual ao verdadeiro parâmetro ($E[T_1] = E[T_2] = \theta$). Portanto, **ambos são não viesados** nos dois cenários.

-   **Variância:** \* A variância da média amostral ($T_1$) é sempre $Var(T_1) = \frac{\sigma^2}{n}$, decaindo linearmente com $n$.

    -   A variância do meio da amplitude ($T_2$) depende fortemente das caudas da distribuição. Na Uniforme (caudas curtas e limitadas), ela decai a uma taxa bem rápida. Na Normal (caudas infinitas), ela decai de forma extremamente lenta.

-   **Consistência (Desigualdade de Chebyshev):** A Desigualdade de Chebyshev nos diz que $P(|T_n - \theta| \ge \epsilon) \le \frac{Var(T_n)}{\epsilon^2}$. Como ambos os estimadores são não viesados, a condição para que sejam consistentes é simplesmente que suas variâncias convirjam para zero quando $n \to \infty$.

```{r}
library(gt)
library(tibble)
```

```{r}
simular_estimadores <- function(cenario = c("normal", "uniforme"), B = 10000) {

# Definindo os tamanhos de amostra ----------------------------------------
  tamanhos_n <- c(5, 10, 20, 50, 100, 200, 500, 1000)
  theta_verdadeiro <- 0
  

# Seleciona a função geradora baseada no cenário --------------------------
  cenario <- match.arg(cenario)
  gerar_dados <- if (cenario == "normal") {
    function(n) rnorm(n, mean = 0, sd = sqrt(1/3))
  } else {
    function(n) runif(n, min = -1, max = 1)
  }
  

# Função interna para calcular métricas por valor de n ----------------
  processar_n <- function(n) {
    # Gera B amostras de tamanho n em uma matriz (n linhas, B colunas)
    amostras <- matrix(gerar_dados(n * B), 
                       nrow = n, 
                       ncol = B, 
                       byrow = FALSE)
    
    # Calcula os estimadores para as B colunas
    theta_1_hat <- colMeans(x = amostras)
    theta_2_hat <- (apply(X = amostras, MARGIN = 2, FUN = min)
                    + apply(X = amostras, MARGIN = 2, FUN = max)) / 2
    
    # Função para calcular as métricas (viés, var, eqm)
    calcular_metricas <- function(estimativas) {
      vies <- mean(x = estimativas) - theta_verdadeiro
      variancia <- var(x = estimativas, use = )
      eqm <- mean(x = (estimativas - theta_verdadeiro)^2)
      return(c(vies = vies, var = variancia, eqm = eqm))
    }
    
    res_t1 <- calcular_metricas(theta_1_hat)
    res_t2 <- calcular_metricas(theta_2_hat)
    
    return(c(res_t1, res_t2))
  }
  
  # Executa para todos os n e organiza o resultado
  resultados <- vapply(tamanhos_n, processar_n, numeric(6))
  colnames(resultados) <- paste0("n=", tamanhos_n)
  rownames(resultados) <- c("T1_Vies", "T1_Var", "T1_EQM", 
                            "T2_Vies", "T2_Var", "T2_EQM")
  
  return(as.data.frame(t(resultados)))
}
```

## 2. Resultados: Cenário Normal

Aqui simulamos os dados baseados em uma distribuição $N(0, 1/3)$.

```{r}
resultado_normal <- simular_estimadores("normal")
```

```{r}
# Formatação da tabela para o cenário Normal
tabela_normal <- resultado_normal %>%
  rownames_to_column(var = "Metrica") %>%
  gt() %>%
  tab_header(
    title = md("**Simulação de Estimadores: Distribuição Normal**"),
    subtitle = md("Comparação de Viés, Variância e EQM para $T_1$ e $T_2$")
  ) %>%
  fmt_number(
    columns = -Metrica,
    decimals = 4
  ) %>%
  tab_style(
    style = cell_text(weight = "bold"),
    locations = cells_body(columns = Metrica)
  ) %>%
  opt_align_table_header(align = "left")

tabela_normal
```

```{r}
#| message: false
#| warning: false
library(ggplot2)
library(dplyr)
library(tidyr)
library(patchwork)
library(ggdist)
```

```{r}
gerar_painel_2X2 <- function(dados_sumarizados, cenario = c("normal", "uniforme"), B = 10000) {
  cenario <- match.arg(cenario)
  
  # 1. Dados de linha (Vies, Var, EQM)
  df_linha <- dados_sumarizados %>%
    mutate(n_val = as.numeric(gsub("n=", "", rownames(dados_sumarizados)))) %>%
    pivot_longer(cols = -n_val, names_to = "Metrica", values_to = "Valor") %>%
    separate(Metrica, into = c("Estimador", "Tipo"), sep = "_")
  
  # 2. Dados de Distribuição (n seletivos: 10, 100, 1000)
  n_rep <- c(10, 100, 1000) 
  gerar <- if(cenario == "normal") function(n) rnorm(n, 0, sqrt(1/3)) else function(n) runif(n, -1, 1)
  
  df_dist <- data.frame()
  for(n in n_rep) {
    amostras <- matrix(gerar(n * B), nrow = n)
    df_dist <- rbind(df_dist, data.frame(
      n_val = as.factor(n), 
      T1 = colMeans(amostras), 
      T2 = (apply(amostras, 2, min) + apply(amostras, 2, max)) / 2
    ))
  }
  
  df_dist_long <- df_dist %>% 
    pivot_longer(cols = c(T1, T2), names_to = "Estimador", values_to = "Estimativa")
  
  # --- Estilo e Legendas ---
  cores <- c("T1" = "#2c3e50", "T2" = "#e67e22") 
  nomes_legenda <- c("T1" = "Média Amostral", "T2" = "Meio da Amplitude")
  
  teminha <- theme_minimal() + 
    theme(
      legend.position = "none", 
      plot.title = element_text(size = 11, face = "bold"),
      axis.title = element_text(face = "bold") 
    )
  
  # Gráficos de Linha
  g_vies <- ggplot(filter(df_linha, Tipo == "Vies"), aes(x = n_val, y = Valor, color = Estimador)) +
    geom_line() + geom_point() + 
    labs(title = "Viés", x = "n", y = "Valor") + 
    scale_color_manual(values = cores, labels = nomes_legenda) + 
    teminha
  
  g_var <- ggplot(filter(df_linha, Tipo == "Var"), aes(x = n_val, y = Valor, color = Estimador)) +
    geom_line() + geom_point() + 
    labs(title = "Variância", x = "n", y = "Valor") + 
    scale_color_manual(values = cores, labels = nomes_legenda) + 
    teminha
  
  g_eqm <- ggplot(filter(df_linha, Tipo == "EQM"), aes(x = n_val, y = Valor, color = Estimador)) +
    geom_line() + geom_point() + 
    labs(title = "EQM", x = "n", y = "Valor") + 
    scale_color_manual(values = cores, labels = nomes_legenda) + 
    teminha
  
  # 4. Gráfico de Consistência
  g_dist <- ggplot(df_dist_long, aes(x = n_val, y = Estimativa, fill = Estimador)) +
    stat_halfeye(side = "right", width = 0.8, justification = 0, alpha = 0.6, point_colour = NA) +
    # Adicionando o linetype dentro do aes() para forçar a criação na legenda
    geom_hline(aes(yintercept = 0, linetype = "Parâmetro (\u03b8 = 0)"), color = "black", alpha = 0.5) +
    scale_fill_manual(values = cores, labels = nomes_legenda) +
    scale_linetype_manual(values = "dashed") + # Define que essa linha mapeada será tracejada
    labs(title = "Consistência", x = "n", y = "Estimativa") + # Rótulo do eixo X ajustado
    teminha +
    theme(
      axis.text.y = element_blank(),        
      axis.ticks.y = element_blank(),       
      panel.grid.major.y = element_blank(), 
      panel.grid.minor.y = element_blank()
    )
  
  # Montagem Final com Patchwork
  (g_vies + g_var) / (g_eqm + g_dist) + 
    plot_layout(guides = 'collect') & 
    theme(legend.position = 'bottom', legend.title = element_blank())
}
```

```{r}
#| label: fig-painel-normal
#| fig-cap: "Comportamento dos estimadores na distribuição Normal."
#| fig-width: 12
#| fig-height: 7
#| column: page-right

gerar_painel_2X2(dados_sumarizados = resultado_normal, cenario = "normal")
```

## 3. Resultados: Cenário Uniforme

Agora, vamos gerar os dados para a distribuição Uniforme $U(-1, 1)$ e avaliar a diferença.

Tabela de Resultados

```{r}
# Gerando os dados para a Uniforme
resultado_uniforme <- simular_estimadores("uniforme")

# Formatação da tabela para o cenário Uniforme
tabela_uniforme <- resultado_uniforme %>%
  rownames_to_column(var = "Metrica") %>%
  gt() %>%
  tab_header(
    title = md("**Simulação de Estimadores: Distribuição Uniforme**"),
    subtitle = md("Comparação de Viés, Variância e EQM para $T_1$ e $T_2$")
  ) %>%
  fmt_number(
    columns = -Metrica,
    decimals = 5
  ) %>%
  tab_style(
    style = cell_text(weight = "bold"),
    locations = cells_body(columns = Metrica)
  ) %>%
  opt_align_table_header(align = "left")

tabela_uniforme
```

```{r}
#| label: fig-painel-uniforme
#| fig-cap: "Comportamento dos estimadores na distribuição Uniforme."
#| fig-width: 12
#| fig-height: 7
#| column: page-right

gerar_painel_2X2(dados_sumarizados = resultado_uniforme, cenario = "uniforme")
```

### Análise Empírica da Uniforme

No cenário Uniforme, o jogo vira completamente. O gráfico e a tabela mostram que o Meio da Amplitude ($T_2$) esmaga a Média Amostral ($T_1$) em termos de eficiência (menor variância e menor EQM).

Como a distribuição Uniforme tem um limite estrito (não há probabilidade de existirem valores além de -1 e 1), os valores mínimo e máximo da amostra rapidamente "encostam" nos limites da população conforme $n$ cresce.

## 4. Conclusão

A simulação ilustra perfeitamente um princípio fundamental da inferência estatística: **não existe um estimador universalmente superior**.

Embora a Média Amostral seja robusta e consistente para ambas as distribuições, ela é subótima em cenários de caudas curtas como a Uniforme. Por outro lado, o Meio da Amplitude é altamente eficiente na Uniforme, mas se torna um estimador perigoso e ineficiente em distribuições com caudas assintóticas como a Normal. Conhecer a natureza da distribuição subjacente (ou assumir premissas razoáveis sobre ela) é indispensável para a escolha do estimador que garantirá a menor variância e o menor Erro Quadrático Médio.
