---
title: "Método Delta Multivariado — Razão de Médias"
lang: pt-BR
author: "Angelo dos Santos"
format:
  html:
    embed-resources: true
    code-fold: true
    code-summary: "Mostrar o código"
    grid:
      body-width: 800px
      margin-width: 100px
---

```{r}
#| label: libs
#| message: false
#| warning: false
library(gt)
library(tibble)
library(ggplot2)
library(dplyr)
library(tidyr)
library(patchwork)
library(ggdist)
```

## 1. O Teorema (Método Delta Multivariado)

Seja $\mathbf{X}_n \in \mathbb{R}^k$ um vetor de estimadores tal que

$$
\sqrt{n}\,(\mathbf{X}_n - \boldsymbol{\theta}) \xrightarrow{d} N_k(\mathbf{0}, \Sigma),
$$

e seja $g : \mathbb{R}^k \to \mathbb{R}$ diferenciável em $\boldsymbol{\theta}$. Então

$$
\sqrt{n}\,\bigl(g(\mathbf{X}_n) - g(\boldsymbol{\theta})\bigr) \xrightarrow{d}
N\!\left(0,\ \nabla g(\boldsymbol{\theta})^{\top}\, \Sigma\, \nabla g(\boldsymbol{\theta})\right),
$$

onde $\nabla g(\boldsymbol{\theta})$ é o vetor gradiente de $g$ avaliado em
$\boldsymbol{\theta}$. É a generalização natural do caso univariado: a variância
assintótica é a forma quadrática do gradiente em relação à matriz de covariância.

## 2. O Problema: Razão de Médias

Dois setores de uma empresa, $A$ e $B$, têm produtividades médias populacionais $\mu_A$ e
$\mu_B$. De **amostras independentes** de tamanho $n$ em cada setor, obtemos
$\bar{X}_A$ e $\bar{X}_B$. Definimos

$$
\mathbf{X}_n = \begin{pmatrix} \bar{X}_A \\ \bar{X}_B \end{pmatrix},
\qquad
\boldsymbol{\theta} = \begin{pmatrix} \mu_A \\ \mu_B \end{pmatrix},
\qquad
\sqrt{n}(\mathbf{X}_n - \boldsymbol{\theta}) \xrightarrow{d} N_2(\mathbf{0}, \Sigma),
$$

com matriz de covariância assintótica

$$
\Sigma = \begin{pmatrix} \sigma_A^2 & \sigma_{AB} \\ \sigma_{AB} & \sigma_B^2 \end{pmatrix}.
$$

O objetivo é a distribuição assintótica do estimador da **razão de médias**
$\tau(\boldsymbol{\theta}) = \mu_A/\mu_B$, ou seja, de $R_n = \bar{X}_A/\bar{X}_B$.

## 3. Aplicação do Método Delta

A função de interesse é $g(\boldsymbol{\theta}) = \dfrac{\mu_A}{\mu_B}$. Seu gradiente é

$$
\nabla g(\boldsymbol{\theta}) =
\begin{pmatrix} \dfrac{\partial g}{\partial \mu_A} \\[2mm] \dfrac{\partial g}{\partial \mu_B} \end{pmatrix}
=
\begin{pmatrix} \dfrac{1}{\mu_B} \\[2mm] -\dfrac{\mu_A}{\mu_B^2} \end{pmatrix}.
$$

A variância assintótica é a forma quadrática $\nabla g^{\top} \Sigma\, \nabla g$:

$$
v(\boldsymbol{\theta}) = \nabla g^{\top} \Sigma\, \nabla g
= \frac{\sigma_A^2}{\mu_B^2}
\;-\; 2\,\frac{\mu_A\,\sigma_{AB}}{\mu_B^3}
\;+\; \frac{\mu_A^2\,\sigma_B^2}{\mu_B^4}.
$$

**Caso de amostras independentes.** Como o desenho amostral é independente, as médias são
independentes e $\sigma_{AB} = 0$, de modo que o termo cruzado desaparece:

$$
v(\boldsymbol{\theta}) = \frac{\sigma_A^2}{\mu_B^2} + \frac{\mu_A^2\,\sigma_B^2}{\mu_B^4}.
$$

(Em dados **pareados**, $\sigma_{AB} \neq 0$ e o termo cruzado deve ser mantido.)
Portanto, pelo Método Delta multivariado,

$$
\sqrt{n}\,(R_n - \tau) \xrightarrow{d}
N\!\left(0,\ \frac{\sigma_A^2}{\mu_B^2} + \frac{\mu_A^2\,\sigma_B^2}{\mu_B^4}\right),
\qquad\text{ou}\qquad
R_n \approx N\!\left(\tau,\ \frac{v(\boldsymbol{\theta})}{n}\right).
$$

## 4. Validação por Simulação

Adotamos $\mu_A = 50$, $\mu_B = 40$ ($\tau = 1{,}25$), com desvios $\sigma_A = 10$ e
$\sigma_B = 8$. Substituindo na fórmula:

$$
v = \frac{10^2}{40^2} + \frac{50^2 \cdot 8^2}{40^4} = 0{,}0625 + 0{,}0625 = 0{,}125,
\qquad\text{logo}\qquad \operatorname{Var}(R_n) \approx \frac{0{,}125}{n}.
$$

Para enfatizar que a normalidade de $R_n$ vem do Método Delta (e não dos dados), geramos
os dados de uma distribuição **Gama** (assimétrica) com a média e variância acima, usando
$B = 10000$ replicações por tamanho amostral.

```{r}
#| label: simulacao
simular_razao_medias <- function(muA = 50, muB = 40, sA = 10, sB = 8, B = 10000) {
  tamanhos_n <- c(5, 10, 25, 50, 100, 250, 500, 1000)
  tau <- muA / muB
  v   <- sA^2 / muB^2 + muA^2 * sB^2 / muB^4      # variância assintótica (Sigma diagonal)

  # Parâmetros Gama equivalentes (mesma média e variância)
  shapeA <- muA^2 / sA^2; rateA <- muA / sA^2
  shapeB <- muB^2 / sB^2; rateB <- muB / sB^2

  processar_n <- function(n) {
    mA <- matrix(rgamma(n * B, shape = shapeA, rate = rateA), nrow = n)
    mB <- matrix(rgamma(n * B, shape = shapeB, rate = rateB), nrow = n)
    xbarA <- colMeans(mA); xbarB <- colMeans(mB)
    R <- xbarA / xbarB

    # Variâncias amostrais por replicação (estimativa plug-in)
    s2A <- (colMeans(mA^2) - xbarA^2) * n / (n - 1)
    s2B <- (colMeans(mB^2) - xbarB^2) * n / (n - 1)

    vies    <- mean(R) - tau
    var_emp <- var(R)
    eqm     <- mean((R - tau)^2)
    var_teo <- v / n

    # Cobertura do IC de Wald 95% com variância estimada via Delta
    v_hat  <- s2A / xbarB^2 + xbarA^2 * s2B / xbarB^4
    se_R   <- sqrt(v_hat / n)
    ic_inf <- R - 1.96 * se_R
    ic_sup <- R + 1.96 * se_R
    cobertura <- mean(ic_inf <= tau & tau <= ic_sup)

    c(Vies = vies, Var_Emp = var_emp, Var_Teor = var_teo,
      Razao = var_emp / var_teo, EQM = eqm, Cobertura = cobertura)
  }

  resultados <- vapply(tamanhos_n, processar_n, numeric(6))
  colnames(resultados) <- paste0("n=", tamanhos_n)
  as.data.frame(t(resultados))
}

set.seed(42)
par_sim <- list(muA = 50, muB = 40, sA = 10, sB = 8)
res_sim <- simular_razao_medias(muA = par_sim$muA, muB = par_sim$muB,
                                sA = par_sim$sA, sB = par_sim$sB)
```

```{r}
#| label: tabela
res_sim %>%
  rownames_to_column(var = "Tamanho") %>%
  gt() %>%
  tab_header(
    title = md("**Validação do Método Delta para $R_n = \\bar{X}_A/\\bar{X}_B$**"),
    subtitle = md("$\\mu_A = 50$, $\\mu_B = 40$, $\\tau = 1{,}25$, $B = 10000$")
  ) %>%
  cols_label(
    Tamanho = "n", Vies = "Viés", Var_Emp = "Var. Empírica",
    Var_Teor = "Var. Teórica (Delta)", Razao = "Razão (Emp/Teor)",
    EQM = "EQM", Cobertura = "Cobertura IC 95%"
  ) %>%
  fmt_number(columns = c(Vies, Var_Emp, Var_Teor, Razao, EQM), decimals = 6) %>%
  fmt_percent(columns = Cobertura, decimals = 2) %>%
  tab_style(style = cell_text(weight = "bold"),
            locations = cells_body(columns = Tamanho)) %>%
  opt_align_table_header(align = "left")
```

```{r}
#| label: fig-painel
#| fig-cap: "Comportamento assintótico do estimador da razão de médias R_n."
#| fig-width: 12
#| fig-height: 7
#| column: page-right
gerar_painel_razao <- function(dados, muA, muB, sA, sB, B = 10000) {
  tau <- muA / muB
  shapeA <- muA^2 / sA^2; rateA <- muA / sA^2
  shapeB <- muB^2 / sB^2; rateB <- muB / sB^2

  df_linha <- dados %>%
    mutate(n_val = as.numeric(gsub("n=", "", rownames(dados))))

  cores <- c("Empírica" = "#2c3e50", "Teórica (Delta)" = "#e67e22")
  teminha <- theme_minimal() +
    theme(legend.position = "none",
          plot.title = element_text(size = 11, face = "bold"),
          axis.title = element_text(face = "bold"))

  g_vies <- ggplot(df_linha, aes(n_val, Vies)) +
    geom_line(color = "#2c3e50", linewidth = 0.8) +
    geom_point(color = "#2c3e50", size = 2) +
    labs(title = "Viés Empírico", x = "n", y = "Valor") + teminha

  df_var <- df_linha %>%
    select(n_val, Var_Emp, Var_Teor) %>%
    pivot_longer(c(Var_Emp, Var_Teor), names_to = "Tipo", values_to = "Valor") %>%
    mutate(Tipo = factor(Tipo, c("Var_Emp", "Var_Teor"),
                         c("Empírica", "Teórica (Delta)")))
  g_var <- ggplot(df_var, aes(n_val, Valor, color = Tipo)) +
    geom_line(linewidth = 0.8) + geom_point(size = 2) +
    scale_color_manual(values = cores) +
    labs(title = "Variância: Empírica vs Teórica", x = "n", y = "Valor") + teminha

  g_eqm <- ggplot(df_linha, aes(n_val, EQM)) +
    geom_line(color = "#16a085", linewidth = 0.8) +
    geom_point(color = "#16a085", size = 2) +
    labs(title = "Erro Quadrático Médio (EQM)", x = "n", y = "Valor") + teminha

  n_rep <- c(10, 100, 1000)
  df_dist <- do.call(rbind, lapply(n_rep, function(n) {
    xbarA <- colMeans(matrix(rgamma(n * B, shape = shapeA, rate = rateA), nrow = n))
    xbarB <- colMeans(matrix(rgamma(n * B, shape = shapeB, rate = rateB), nrow = n))
    data.frame(n_val = factor(n, levels = n_rep), R = xbarA / xbarB)
  }))
  g_dist <- ggplot(df_dist, aes(n_val, R, fill = n_val)) +
    stat_halfeye(side = "right", width = 0.8, justification = 0,
                 alpha = 0.6, point_colour = NA) +
    geom_hline(aes(yintercept = tau, linetype = "Razão verdadeira"),
               color = "red", alpha = 0.8) +
    scale_fill_brewer(palette = "Set2") +
    scale_linetype_manual(values = "dashed") +
    labs(title = "Consistência e Normalidade", x = "n", y = expression(R[n])) +
    teminha +
    theme(axis.text.y = element_blank(), axis.ticks.y = element_blank(),
          panel.grid.major.y = element_blank(), panel.grid.minor.y = element_blank())

  (g_vies + g_var) / (g_eqm + g_dist) +
    plot_layout(guides = 'collect') &
    theme(legend.position = 'bottom', legend.title = element_blank())
}

gerar_painel_razao(res_sim, muA = par_sim$muA, muB = par_sim$muB,
                   sA = par_sim$sA, sB = par_sim$sB)
```

## 5. Discussão

1. **Viés em amostras pequenas.** Como $R_n = \bar{X}_A/\bar{X}_B$ é uma razão (função não
   linear), ela é viesada para $n$ pequeno — o denominador aleatório $\bar{X}_B$ introduz
   um viés que a aproximação linear do Método Delta ignora. O viés decai a zero conforme
   $n$ cresce, confirmando a **consistência**.
2. **Variância do Método Delta.** A variância empírica converge para a aproximação
   $v(\boldsymbol{\theta})/n = 0{,}125/n$; a razão entre elas se aproxima de $1$ para
   $n \ge 50$, atestando a qualidade da aproximação de primeira ordem.
3. **Normalidade apesar de dados assimétricos.** Mesmo com dados gerados de uma Gama
   assimétrica, a distribuição de $R_n$ torna-se simétrica e aproximadamente normal em
   torno de $\tau = 1{,}25$ à medida que $n$ aumenta (painel inferior direito) — exatamente
   o que o Método Delta multivariado prevê.
4. **Cobertura.** O IC de Wald baseado na variância estimada via Delta tende ao nível
   nominal de $95\%$ para amostras moderadas a grandes; em amostras pequenas, o viés da
   razão e a assimetria residual reduzem ligeiramente a cobertura.
