---
title: "Testes de Hipóteses, IC e Valor-P — Uma População"
lang: pt-BR
author: "Angelo dos Santos"
format:
  html:
    embed-resources: true
    code-fold: true
    code-summary: "Mostrar o código"
    grid:
      body-width: 800px
      margin-width: 100px
---

```{r}
#| label: libs
#| message: false
#| warning: false
library(gt)
library(tibble)
library(ggplot2)
```

## Introdução

Resolvemos dois exercícios de teste de hipóteses para **um único parâmetro
populacional** (uma média e uma proporção). Em cada caso aplicamos as **três
abordagens** equivalentes:

- **Método tradicional:** comparar a estatística do teste com o(s) valor(es) crítico(s)
  que delimitam a região crítica (RC).
- **Método do valor-P:** calcular a probabilidade, sob $H_0$, de observar algo tão ou
  mais extremo que o dado, e compará-la com $\alpha$.
- **Método do intervalo de confiança:** verificar se o valor hipotético do parâmetro é
  compatível com o IC.

As três conduzem **sempre à mesma decisão** — mudam apenas a forma de apresentá-la.

## Exercício 1 — Concentração de benzeno em charutos

A concentração de benzeno (em mg/g de tabaco) tem distribuição **aproximadamente normal**,
com **média e desvio padrão desconhecidos**. Em cigarros, a concentração média de
referência é $\mu_0 = 81$ mg/g. Uma amostra aleatória de **7 charutos** acusou média
$\bar{x} = 151$ mg/g e desvio padrão $s = 9$ mg/g. Ao nível de significância de **5%**,
deseja-se verificar se a concentração média de benzeno nos charutos é **igual** à dos
cigarros.

### Hipóteses

Como a pergunta é se as concentrações são **iguais** (sem direção pré-fixada), o teste é
**bilateral**:

$$
H_0:\ \mu = 81 \qquad \text{versus} \qquad H_1:\ \mu \neq 81.
$$

Como $\sigma$ é **desconhecido**, $n = 7$ é pequeno e a população é Normal, a estatística
apropriada segue uma **$t$ de Student** com $n-1 = 6$ graus de liberdade:

$$
T_0 = \frac{\bar{X} - \mu_0}{S/\sqrt{n}} \ \stackrel{H_0}{\sim}\ t_{(n-1)}.
$$

```{r}
#| label: ex1-dados
n     <- 7
xbar  <- 151
s     <- 9
mu0   <- 81
alpha <- 0.05

ep <- s / sqrt(n)             # erro-padrão da média
gl <- n - 1                   # graus de liberdade
t0 <- (xbar - mu0) / ep       # estatística do teste

cat(sprintf("erro-padrão = %.4f | gl = %d | T0 = %.4f\n", ep, gl, t0))
```

$$
T_0 = \frac{151 - 81}{9/\sqrt{7}} = \frac{70}{3{,}4017} \approx 20{,}58.
$$

### (i) Método tradicional

```{r}
#| label: ex1-tradicional
t_crit <- qt(1 - alpha/2, df = gl)   # |t_{0,025; 6}|
cat(sprintf("Valor crítico |t_{0,025; 6}| = %.6f\n", t_crit))
cat(sprintf("Decisão: %s\n",
            ifelse(abs(t0) > t_crit, "rejeita H0", "não rejeita H0")))
```

A região crítica (bilateral) é

$$
RC = \{\, T_0 : |T_0| > t_{0{,}025;\,6} \,\} = \{\, |T_0| > 2{,}4469 \,\}.
$$

Como $T_0 \approx 20{,}58 > 2{,}4469$, **rejeitamos $H_0$**.

### (ii) Método do valor-P

```{r}
#| label: ex1-valorp
valor_p <- 2 * pt(-abs(t0), df = gl)   # bilateral
cat(sprintf("valor-P = 2·P(T6 > %.2f) = %.3e\n", abs(t0), valor_p))
```

$$
\text{valor-P} = 2\,P(T_6 > 20{,}58) \approx 0 \quad (\text{da ordem de } 10^{-6}).
$$

Como valor-P $< \alpha = 0{,}05$, **rejeitamos $H_0$**.

### (iii) Método do intervalo de confiança

O IC bilateral de 95% para $\mu$ é $\bar{x} \pm t_{0{,}025;\,6}\, s/\sqrt{n}$:

```{r}
#| label: ex1-ic
erro <- t_crit * ep
ic   <- c(xbar - erro, xbar + erro)
cat(sprintf("IC 95%% para mu: [%.4f ; %.4f]\n", ic[1], ic[2]))
cat(sprintf("mu0 = 81 está dentro do IC? %s\n",
            ifelse(mu0 >= ic[1] & mu0 <= ic[2], "SIM", "NÃO")))
```

$$
IC(\mu;\,0{,}95) = 151 \pm 2{,}4469 \cdot 3{,}4017 \approx [\,142{,}68;\ 159{,}32\,].
$$

Como $\mu_0 = 81$ está **fora** do intervalo, **rejeitamos $H_0$** (coerente com as duas
abordagens anteriores).

```{r}
#| label: fig-ex1
#| fig-cap: "t de Student (6 g.l.): região de rejeição bilateral (5%). A estatística T0 ≈ 20,58 cai muito além do limite direito."
#| fig-width: 7
#| fig-height: 4
xg    <- seq(-4.5, 4.5, length.out = 600)
dt6   <- data.frame(x = xg, y = dt(xg, df = gl))
cauda_esq <- subset(dt6, x <= -t_crit)
cauda_dir <- subset(dt6, x >=  t_crit)

ggplot(dt6, aes(x, y)) +
  geom_area(data = cauda_esq, fill = "tomato", alpha = 0.5) +
  geom_area(data = cauda_dir, fill = "tomato", alpha = 0.5) +
  geom_line(linewidth = 0.9, color = "#2c3e50") +
  geom_vline(xintercept = c(-t_crit, t_crit),
             linetype = "dashed", color = "tomato") +
  annotate("text", x = 4.4, y = 0.10, hjust = 1, size = 3.2, color = "darkred",
           label = "T0 ≈ 20,58\n(muito além da R.C.)") +
  labs(title = "Exercício 1 — região crítica e estatística observada",
       x = "Estatística t", y = "Densidade") +
  theme_minimal(base_size = 12)
```

### Conclusão no contexto

As três abordagens concordam: há **evidência fortíssima** (ao nível de 5%) de que a
concentração média de benzeno nos charutos **difere** da dos cigarros. Mais do que isso,
a média observada ($151$ mg/g) é cerca de **duas vezes** a referência dos cigarros
($81$ mg/g), sugerindo concentração de benzeno substancialmente **maior** nos charutos.

## Exercício 2 — Proporção de fumantes

Uma pesquisa médica afirma que **pelo menos 25%** ($p \ge 0{,}25$) da população adulta dos
EUA é composta por fumantes. Em uma amostra aleatória de **200 adultos**, $24{,}5\%$
afirmaram ser fumantes ($\hat{p} = 0{,}245$). Ao nível de significância de **1%**, há
evidência suficiente para **rejeitar a alegação** da pesquisa?

### Hipóteses

A alegação contém a igualdade ($p \ge 0{,}25$), logo entra como $H_0$. Para *rejeitá-la*
precisaríamos de evidência de que a proporção é **menor** que $25\%$ — teste **unilateral
à esquerda**:

$$
H_0:\ p \ge 0{,}25 \qquad \text{versus} \qquad H_1:\ p < 0{,}25.
$$

Com $n = 200$ grande, usamos a aproximação normal, padronizando sob $H_0$ (isto é, com
$p_0 = 0{,}25$):

$$
Z_0 = \frac{\hat{p} - p_0}{\sqrt{\dfrac{p_0(1-p_0)}{n}}} \ \stackrel{H_0}{\approx}\ N(0,1).
$$

```{r}
#| label: ex2-dados
n     <- 200
phat  <- 0.245
p0    <- 0.25
alpha <- 0.01

se0 <- sqrt(p0 * (1 - p0) / n)   # erro-padrão sob H0
z0  <- (phat - p0) / se0

cat(sprintf("erro-padrão (sob H0) = %.6f | Z0 = %.4f\n", se0, z0))
```

$$
Z_0 = \frac{0{,}245 - 0{,}25}{\sqrt{0{,}25 \cdot 0{,}75/200}}
= \frac{-0{,}005}{0{,}030619} \approx -0{,}16.
$$

### (i) Método tradicional

```{r}
#| label: ex2-tradicional
z_crit <- qnorm(alpha)   # -z_{0,01} (cauda à esquerda)
cat(sprintf("Valor crítico = %.6f\n", z_crit))
cat(sprintf("Decisão: %s\n",
            ifelse(z0 < z_crit, "rejeita H0", "não rejeita H0")))
```

A região crítica (unilateral à esquerda) é

$$
RC = \{\, Z_0 : Z_0 < -z_{0{,}01} \,\} = \{\, Z_0 < -2{,}3263 \,\}.
$$

Como $Z_0 \approx -0{,}16 > -2{,}3263$, **não rejeitamos $H_0$**.

### (ii) Método do valor-P

```{r}
#| label: ex2-valorp
valor_p <- pnorm(z0)   # H1: p < 0,25 -> cauda inferior
cat(sprintf("valor-P = P(Z < %.4f) = %.4f\n", z0, valor_p))
```

$$
\text{valor-P} = P(Z < -0{,}16) \approx 0{,}435.
$$

Como valor-P $\approx 0{,}435 \gg \alpha = 0{,}01$, **não rejeitamos $H_0$**.

### (iii) Método do intervalo de confiança

Como o teste é **unilateral à esquerda**, o IC equivalente é um **limite superior de
confiança** (unilateral) para $p$, a 99%:

$$
p \ \le\ \hat{p} + z_{0{,}01}\sqrt{\frac{\hat{p}(1-\hat{p})}{n}}.
$$

```{r}
#| label: ex2-ic
se_hat  <- sqrt(phat * (1 - phat) / n)
lim_sup <- phat + qnorm(1 - alpha) * se_hat
cat(sprintf("Limite superior de confiança (99%%): %.4f\n", lim_sup))
cat(sprintf("p0 = 0,25 permanece plausível (<= limite)? %s\n",
            ifelse(p0 <= lim_sup, "SIM (não rejeita)", "NÃO (rejeita)")))
```

Obtemos o limite superior $\approx 0{,}316$, ou seja, estamos 99% confiantes de que
$p \le 0{,}316$. A regra é **rejeitar a alegação apenas se esse limite ficasse abaixo de
$0{,}25$**. Como $0{,}25 \le 0{,}316$, o valor $0{,}25$ continua compatível com os dados e
**não rejeitamos $H_0$**.

```{r}
#| label: fig-ex2
#| fig-cap: "Normal padrão: região de rejeição (1%, unilateral à esquerda) e estatística Z0 ≈ -0,16, longe da R.C."
#| fig-width: 7
#| fig-height: 4
xg   <- seq(-4, 4, length.out = 600)
dz   <- data.frame(x = xg, y = dnorm(xg))
rc   <- subset(dz, x <= z_crit)

ggplot(dz, aes(x, y)) +
  geom_area(data = rc, fill = "tomato", alpha = 0.5) +
  geom_line(linewidth = 0.9, color = "#2c3e50") +
  geom_vline(xintercept = z_crit, linetype = "dashed", color = "tomato") +
  geom_vline(xintercept = z0, linetype = "solid", color = "steelblue") +
  annotate("text", x = z_crit - 0.15, y = 0.18, hjust = 1, size = 3.2,
           color = "darkred", label = "RC: Z < -2,33") +
  annotate("text", x = z0 + 0.15, y = 0.32, hjust = 0, size = 3.2,
           color = "steelblue", label = "Z0 ≈ -0,16") +
  labs(title = "Exercício 2 — região crítica e estatística observada",
       x = "Estatística Z", y = "Densidade") +
  theme_minimal(base_size = 12)
```

### Conclusão no contexto

As três abordagens concordam: ao nível de 1%, **não há evidência suficiente para rejeitar
a alegação** de que pelo menos 25% dos adultos são fumantes. A proporção observada
($24{,}5\%$) está apenas $0{,}5$ ponto percentual abaixo de $25\%$ — uma diferença
perfeitamente compatível com a variabilidade amostral. Portanto, com base nesta amostra,
**a alegação da pesquisa se sustenta**.

## Resumo das respostas

```{r}
#| label: resumo
resumo <- tibble::tribble(
  ~Exercício, ~`Tradicional`, ~`Valor-P`, ~`IC`, ~`Decisão`,
  "1 — média (t, gl=6)",
  "|T0|≈20,58 > 2,447",
  "≈ 10⁻⁶ < 0,05",
  "81 ∉ [142,7; 159,3]",
  "Rejeita H0",
  "2 — proporção (Z)",
  "Z0≈-0,16 > -2,33",
  "≈ 0,435 > 0,01",
  "0,25 ≤ 0,316 (lim. sup.)",
  "Não rejeita H0"
)

resumo %>%
  gt() %>%
  tab_header(title = md("**Resumo — TH para uma população**")) %>%
  tab_style(style = cell_text(weight = "bold"),
            locations = cells_body(columns = Exercício)) %>%
  cols_align(align = "left") %>%
  opt_align_table_header(align = "left")
```
