---
title: "Prova 2 de Inferência Estatística Paramétrica — 2024/3"
subtitle: "Resolução passo a passo"
lang: pt-BR
author: "Angelo dos Santos"
format:
  html:
    embed-resources: true
    code-fold: true
    code-summary: "Mostrar o código"
    toc: true
    toc-title: "Sumário"
    grid:
      body-width: 800px # Aumenta a largura do corpo do texto (o padrão é uns 800px)
      margin-width: 100px
---

```{r}
#| message: false
#| warning: false
library(gt)
library(tibble)
```

## Exercício 1) [3 pontos] — Interpretação do intervalo de confiança

Uma amostra de 300 alunas do Ensino Médio foi pesquisada sobre o uso do cinto de
segurança. Um IC de 95% para a proporção $p$ de todas as alunas que **sempre** usam
o cinto foi calculado como $[0{,}612;\ 0{,}668]$.

**A afirmação está correta?** *"A probabilidade da proporção de alunas estar entre
0,612 e 0,668 é de 0,95."*

### Resposta

**A afirmação está INCORRETA.** O erro é tratar o parâmetro $p$ como se fosse uma
variável aleatória.

- O parâmetro populacional $p$ é uma **constante desconhecida**, porém fixa. Ele não
  tem distribuição de probabilidade: ou ele pertence ao intervalo $[0{,}612;\ 0{,}668]$
  ou não pertence. Logo, depois de calculado, esse intervalo específico **não admite**
  uma probabilidade $0{,}95$ de conter $p$ — essa probabilidade é, na verdade, $0$ ou $1$
  (só não sabemos qual).

- O que é aleatório é o **intervalo** (seus extremos dependem da amostra sorteada). A
  confiança de $95\%$ é uma propriedade do **procedimento**, não deste intervalo
  isolado.

**Interpretação correta (frequentista):** se repetíssemos a pesquisa muitas vezes,
sorteando novas amostras de 300 alunas e construindo um IC de 95% a cada vez,
**aproximadamente 95% desses intervalos conteriam o verdadeiro valor de $p$**. Dizemos
então que temos 95% de confiança de que o intervalo $[0{,}612;\ 0{,}668]$ contém a
verdadeira proporção.

> **Observação:** o enunciado ainda traz um deslize numérico (escreve $0{,}688$ no
> texto, mas o intervalo é $[0{,}612;\ 0{,}668]$). De todo modo, o problema central da
> afirmação é conceitual.

## Exercício 2) [5 pontos] — Erros do Tipo I e II

A proporção nacional de desemprego é de 9%. O prefeito quer avaliar se na **sua cidade**
a proporção $p$ de desemprego é **diferente** de 9%.

### Hipóteses de interesse [1 ponto]

Como se quer detectar uma diferença (em qualquer direção), o teste é **bilateral**:

$$
H_0:\ p = 0{,}09 \qquad \text{versus} \qquad H_1:\ p \neq 0{,}09.
$$

Aqui $p$ é a verdadeira proporção de desempregados na cidade do interior.

### Erro do Tipo I [2 pontos]

O Erro do Tipo I ocorre quando **rejeitamos $H_0$ sendo ela verdadeira**.

> **No contexto:** concluir que a proporção de desemprego na cidade é **diferente** de
> 9%, quando na realidade ela é **igual** a 9% (igual à nacional).

### Erro do Tipo II [2 pontos]

O Erro do Tipo II ocorre quando **não rejeitamos $H_0$ sendo ela falsa**.

> **No contexto:** concluir que a proporção de desemprego na cidade é **igual** a 9%
> (não detectar diferença), quando na realidade ela é **diferente** de 9%.

## Exercício 3) [2 pontos] — Teste do COMPRADOR

O fabricante afirma que a carga de ruptura média é de **pelo menos 90 kg**
($\mu \ge 90$). O comprador testou 20 unidades e obteve média amostral de 88,4 kg.
Pede-se o teste sob o ponto de vista do **comprador**.

### Resposta

Seja $\mu$ a carga de ruptura média populacional. O comprador **desconfia** da afirmação
do fabricante e quer reunir **evidência de que o produto é deficiente** ($\mu < 90$). Pela
regra de colocar no $H_1$ aquilo que se deseja **comprovar** (a conclusão "forte", obtida
ao rejeitar $H_0$), o teste do comprador é **unilateral à esquerda**:

$$
H_0:\ \mu \ge 90 \qquad \text{versus} \qquad H_1:\ \mu < 90.
$$

Assim, o comprador só "acusa"/rejeita o lote quando há **forte evidência** de que
$\mu < 90$, controlando em $\alpha$ a probabilidade de recusar injustamente um produto
adequado. A média observada $\bar{x} = 88{,}4 < 90$ aponta justamente na direção de $H_1$.

> Como $\sigma$ é desconhecido, $n = 20$ é pequeno e supõe-se normalidade, a estatística
> apropriada seria $T = \dfrac{\bar{X} - 90}{S/\sqrt{n}} \sim t_{(n-1)} = t_{(19)}$ sob
> $H_0$, rejeitando-se $H_0$ para valores suficientemente pequenos (negativos) de $T$.

## Exercício 4) [5 pontos] — IC para a nota média

Notas de 10 alunos: 65, 74, 78, 86, 59, 84, 75, 72, 81, 83, com
$\sum_{i=1}^{10} x_i = 757$ e $\sum_{i=1}^{10} x_i^2 = 57977$. Coeficiente de confiança
$\gamma = 0{,}95$.

### (a) [1 ponto] Estimativas pontuais

A média amostral e a variância amostral (corrigida) são:

$$
\bar{x} = \frac{\sum x_i}{n} = \frac{757}{10} = 75{,}7,
\qquad
s^2 = \frac{1}{n-1}\!\left(\sum x_i^2 - \frac{(\sum x_i)^2}{n}\right).
$$

```{r}
n     <- 10
soma  <- 757
somaq <- 57977

xbar <- soma / n
s2   <- (somaq - soma^2 / n) / (n - 1)
s    <- sqrt(s2)

c(media = xbar, variancia = s2, desvio_padrao = s)
```

$$
s^2 = \frac{1}{9}\!\left(57977 - \frac{757^2}{10}\right)
    = \frac{1}{9}\,(57977 - 57304{,}9)
    = \frac{672{,}1}{9} \approx 74{,}68,
\qquad s \approx 8{,}64.
$$

### (b) [2 pontos] Intervalo de confiança para $\mu$

**Suposições:** a amostra é aleatória de uma população **Normal**, com **variância
desconhecida** e $n = 10$ pequeno. Logo, usamos a distribuição $t$ de Student:

$$
IC(\mu;\ 0{,}95) = \bar{x} \ \pm\ t_{0{,}025,\ 9}\,\frac{s}{\sqrt{n}}.
$$

Da tabela, $|t_{0{,}025,\ 9}| = 2{,}262157$ (são $n-1 = 9$ graus de liberdade e
$\alpha/2 = 0{,}025$).

```{r}
t_crit <- 2.262157          # |t_{0.025, 9}|
erro   <- t_crit * s / sqrt(n)
ic     <- c(xbar - erro, xbar + erro)

cat(sprintf("Erro (margem): %.4f\n", erro))
cat(sprintf("IC 95%%: [%.4f ; %.4f]\n", ic[1], ic[2]))
```

$$
IC(\mu;\ 0{,}95) = 75{,}7 \ \pm\ 2{,}262157 \cdot \frac{8{,}6416}{\sqrt{10}}
= 75{,}7 \pm 6{,}18 = [\,69{,}52;\ 81{,}88\,].
$$

### (c) [2 pontos] Usando o IC para verificar a suspeita

Os especialistas desconfiam que a média **mudou** em relação ao valor histórico
$\mu_0 = 80$. As hipóteses são:

$$
H_0:\ \mu = 80 \qquad \text{versus} \qquad H_1:\ \mu \neq 80.
$$

**Regra de decisão pelo IC:** como o IC bilateral de 95% e o teste bilateral são
equivalentes, rejeitamos $H_0$ ao nível $\alpha = 1 - \gamma = 0{,}05$ **se, e somente se,
$\mu_0 = 80$ estiver fora do intervalo**.

```{r}
mu0 <- 80
dentro <- mu0 >= ic[1] && mu0 <= ic[2]
cat(sprintf("mu0 = 80 está dentro do IC [%.2f ; %.2f]? %s\n",
            ic[1], ic[2], ifelse(dentro, "SIM", "NÃO")))
```

- **Conclusão [0,5]:** como $80 \in [69{,}52;\ 81{,}88]$, **não rejeitamos $H_0$**. Não há
  evidência (a esse nível) de que a nota média tenha se alterado em relação a 80.
- **Nível de significância [0,5]:** $\alpha = 1 - \gamma = 0{,}05$ (5%).

## Exercício 5) [5 pontos] — Proporção de enjoo

O medicamento original provoca enjoo em 70% dos pacientes. A nova fórmula espera
**diminuir** essa proporção.

### (a) [2 pontos] Formulação do teste

Seja $p$ a **verdadeira proporção de pacientes que apresentam enjoo com o novo
medicamento**. Como se quer comprovar uma **redução**, o teste é unilateral à esquerda:

$$
H_0:\ p = 0{,}70 \qquad \text{versus} \qquad H_1:\ p < 0{,}70.
$$

### (b) [3 pontos] Decisão pelo valor-P

Dados: $n = 60$ pacientes, $x = 28$ com enjoo, $\alpha = 0{,}05$.

A proporção amostral é $\hat{p} = 28/60$. Sob $H_0$ (e com $n$ grande), pelo TCL:

$$
Z_0 = \frac{\hat{p} - p_0}{\sqrt{\dfrac{p_0(1-p_0)}{n}}} \ \stackrel{H_0}{\approx}\ N(0,1).
$$

```{r}
n   <- 60
x   <- 28
p0  <- 0.70
phat <- x / n

z0 <- (phat - p0) / sqrt(p0 * (1 - p0) / n)
valor_p <- pnorm(z0)        # H1: p < 0,70  => cauda inferior

cat(sprintf("phat   = %.4f\n", phat))
cat(sprintf("Z0     = %.4f\n", z0))
cat(sprintf("valor-P = P(Z < %.4f) = %.6f\n", z0, valor_p))
```

$$
\hat{p} = \frac{28}{60} \approx 0{,}4667,
\qquad
Z_0 = \frac{0{,}4667 - 0{,}70}{\sqrt{0{,}70\cdot 0{,}30/60}}
= \frac{-0{,}2333}{0{,}05916} \approx -3{,}94.
$$

$$
\text{valor-P} = P(Z < -3{,}94) \approx 0{,}00004.
$$

**Decisão:** como o valor-P $\approx 0{,}00004 < \alpha = 0{,}05$, **rejeitamos $H_0$**.

> **Conclusão no contexto:** há forte evidência de que a alteração na fórmula
> **reduziu** a proporção de pacientes com enjoo para abaixo de 70%.

## Exercício 6) [5 pontos] — Tamanho amostral (concentração de cloro)

Para recém-nascidos a termo: $\mu_0 = 210$ e $\sigma = 20$ (conhecido). Em prematuros,
mesmo $\sigma$, mas suspeita-se de média **menor**. Modelo Normal.

### (a) [1 ponto] Hipóteses

$$
H_0:\ \mu = 210 \qquad \text{versus} \qquad H_1:\ \mu < 210.
$$

### (b) [4 pontos] Determinação de $n$

Queremos simultaneamente $\alpha = 10\%$ e $\beta(200) = 5\%$ (poder de 95% em
$\mu_1 = 200$). O teste rejeita $H_0$ quando $\bar{X} \le c$. As duas condições são:

$$
\underbrace{P(\bar{X} \le c \mid \mu = 210) = \alpha}_{\text{Erro I}}
\qquad\text{e}\qquad
\underbrace{P(\bar{X} > c \mid \mu = 200) = \beta}_{\text{Erro II}}.
$$

Padronizando (com $\sigma/\sqrt{n}$) e usando $z_{0{,}10} = 1{,}281552$ e
$z_{0{,}05} = 1{,}644854$ (em módulo):

$$
c = 210 - z_{0{,}10}\frac{\sigma}{\sqrt{n}}
\qquad\text{e}\qquad
c = 200 + z_{0{,}05}\frac{\sigma}{\sqrt{n}}.
$$

Igualando as duas expressões de $c$ e isolando $n$:

$$
210 - 200 = \big(z_{0{,}10} + z_{0{,}05}\big)\frac{\sigma}{\sqrt{n}}
\ \Longrightarrow\
n = \left[\frac{(z_{0{,}10} + z_{0{,}05})\,\sigma}{\mu_0 - \mu_1}\right]^2.
$$

```{r}
sigma <- 20
mu0   <- 210
mu1   <- 200
z_alpha <- 1.281552   # z_{0,10}
z_beta  <- 1.644854   # z_{0,05}

n_calc <- ((z_alpha + z_beta) * sigma / (mu0 - mu1))^2
n_final <- ceiling(n_calc)

cat(sprintf("n (exato)     = %.4f\n", n_calc))
cat(sprintf("n (arredonda) = %d\n", n_final))
```

$$
n = \left[\frac{(1{,}281552 + 1{,}644854)\cdot 20}{210 - 200}\right]^2
= \left(\frac{58{,}528}{10}\right)^2
= (5{,}8528)^2 \approx 34{,}26.
$$

Como $n$ deve ser inteiro e as restrições precisam ser satisfeitas, arredondamos
**para cima**:

$$
\boxed{n = 35 \text{ recém-nascidos prematuros.}}
$$

## Resumo das respostas

```{r}
resumo <- tibble::tribble(
  ~Exercício, ~Resposta,
  "1", "Afirmação INCORRETA: p é constante; a confiança é do procedimento (95% dos ICs conteriam p).",
  "2", "H0: p = 0,09 vs H1: p ≠ 0,09. Erro I: dizer que difere de 9% sendo igual; Erro II: dizer que é igual sendo diferente.",
  "3", "Comprador: H0: μ ≥ 90 vs H1: μ < 90 (unilateral à esquerda).",
  "4", "x̄ = 75,7; s² ≈ 74,68; IC95% ≈ [69,52; 81,88]; não rejeita H0: μ=80 (α=5%).",
  "5", "H0: p = 0,70 vs H1: p < 0,70; Z0 ≈ -3,94; valor-P ≈ 0,00004 → rejeita H0 (reduz enjoo).",
  "6", "H0: μ=210 vs H1: μ<210; n ≈ 34,26 → n = 35 prematuros."
)

resumo %>%
  gt() %>%
  tab_header(title = md("**Resumo — Prova 2 (2024/3)**")) %>%
  tab_style(style = cell_text(weight = "bold"),
            locations = cells_body(columns = Exercício)) %>%
  cols_align(align = "left", columns = Resposta) %>%
  opt_align_table_header(align = "left")
```
