---
title: "Prova 2 de Inferência — Teste A/B em Marketing Digital (2025)"
subtitle: "Resolução passo a passo"
lang: pt-BR
author: "Angelo dos Santos"
format:
  html:
    embed-resources: true
    code-fold: true
    code-summary: "Mostrar o código"
    grid:
      body-width: 800px # Aumenta a largura do corpo do texto (o padrão é uns 800px)
      margin-width: 100px
---

```{r}
#| message: false
#| warning: false
library(gt)
library(tibble)
```

> **Contexto.** Um *Teste A/B* nada mais é do que um teste estatístico para **duas
> amostras**, comparando duas proporções ou duas médias para decidir se a diferença
> observada é **estatisticamente significativa** ou apenas fruto da variabilidade
> amostral.

## Questão 1) [10 pontos] — Duas proporções (landing page)

| Página | Visitantes ($n$) | Conversões ($x$) |
|:------:|:----------------:|:----------------:|
| A      | 1.000            | 230              |
| B      | 1.200            | 264              |

### (a) [2 pontos] Estimativas das proporções

$$
\hat{p}_A = \frac{x_A}{n_A} = \frac{230}{1000} = 0{,}23,
\qquad
\hat{p}_B = \frac{x_B}{n_B} = \frac{264}{1200} = 0{,}22.
$$

```{r}
nA <- 1000; xA <- 230
nB <- 1200; xB <- 264

phatA <- xA / nA
phatB <- xB / nB
c(phatA = phatA, phatB = phatB)
```

A página A converteu 23% dos visitantes e a página B, 22%.

### (b) [2 pontos] Hipóteses de interesse

Queremos verificar se há **diferença** entre as taxas de conversão das duas páginas
(teste **bilateral**):

$$
H_0:\ p_A = p_B \qquad \text{versus} \qquad H_1:\ p_A \neq p_B.
$$

### (c) [3 pontos] Teste ao nível de 5% e região crítica

Sob $H_0$ as proporções são iguais, então usamos a **proporção combinada (pooled)** para
estimar o erro-padrão:

$$
\hat{p} = \frac{x_A + x_B}{n_A + n_B},
\qquad
Z_0 = \frac{\hat{p}_A - \hat{p}_B}{\sqrt{\hat{p}(1-\hat{p})\left(\dfrac{1}{n_A}+\dfrac{1}{n_B}\right)}}
\ \stackrel{H_0}{\approx}\ N(0,1).
$$

```{r}
phat_pool <- (xA + xB) / (nA + nB)
se        <- sqrt(phat_pool * (1 - phat_pool) * (1/nA + 1/nB))
z0        <- (phatA - phatB) / se
z_crit    <- qnorm(0.975)          # 1,96

cat(sprintf("p combinada = %.6f\n", phat_pool))
cat(sprintf("erro-padrão = %.6f\n", se))
cat(sprintf("Z0          = %.4f\n", z0))
cat(sprintf("z crítico   = %.4f\n", z_crit))
```

$$
\hat{p} = \frac{230 + 264}{1000 + 1200} = \frac{494}{2200} \approx 0{,}2245,
\qquad
Z_0 = \frac{0{,}23 - 0{,}22}{\sqrt{0{,}2245\cdot 0{,}7755\left(\frac{1}{1000}+\frac{1}{1200}\right)}}
\approx 0{,}56.
$$

**Região crítica** (bilateral, $\alpha = 0{,}05$, valor tabelado $z_{0{,}025} = 1{,}96$):

$$
RC = \{\, Z_0 : |Z_0| > 1{,}96 \,\} = (-\infty,\,-1{,}96)\ \cup\ (1{,}96,\,+\infty).
$$

Como $Z_0 \approx 0{,}56 \notin RC$, **não rejeitamos $H_0$**.

```{r}
valor_p <- 2 * (1 - pnorm(abs(z0)))
cat(sprintf("valor-P (bilateral) = %.4f\n", valor_p))
```

O valor-P $\approx 0{,}58 \gg 0{,}05$ confirma a decisão.

### (d) [3 pontos] Conclusão

Ao nível de 5%, **não há evidência de diferença** entre as taxas de conversão das duas
páginas. Embora a página A tenha apresentado conversão observada ligeiramente maior
($23\%$ contra $22\%$), essa diferença de $1$ ponto percentual está dentro da
variabilidade amostral esperada. Estatisticamente, **nenhuma das páginas pode ser
considerada melhor** que a outra — o resultado é compatível com o acaso.

## Questão 2) [10 pontos] — Duas médias independentes (tempo no site)

| Grupo | $n$ | Média $\bar{x}$ | Desvio padrão $s$ |
|:-----:|:---:|:---------------:|:-----------------:|
| A     | 40  | 3,5 min         | 1,0               |
| B     | 45  | 4,1 min         | 1,2               |

Amostras **independentes**, populações **Normais**. Objetivo: verificar se a nova
homepage (Grupo B) **aumentou** o tempo médio.

```{r}
nA <- 40; xbarA <- 3.5; sA <- 1.0
nB <- 45; xbarB <- 4.1; sB <- 1.2
```

### (a) [2 pontos] Hipóteses de interesse

"Aumentou" significa $\mu_B > \mu_A$, ou seja, $\mu_A - \mu_B < 0$. Teste **unilateral**:

$$
H_0:\ \mu_A = \mu_B \qquad \text{versus} \qquad H_1:\ \mu_A < \mu_B.
$$

### (b) [2 pontos] IC de 95% para a razão das variâncias $\sigma_A^2/\sigma_B^2$

A quantidade pivotal é $\dfrac{S_A^2/\sigma_A^2}{S_B^2/\sigma_B^2} \sim F_{(n_A-1,\,n_B-1)}$,
o que conduz ao intervalo:

$$
IC\!\left(\frac{\sigma_A^2}{\sigma_B^2};\,0{,}95\right) =
\left[\ \frac{s_A^2/s_B^2}{F_{0{,}025;\,39,\,44}}\ ;\
\frac{s_A^2}{s_B^2}\cdot F_{0{,}025;\,44,\,39}\ \right].
$$

```{r}
df_A <- nA - 1   # 39
df_B <- nB - 1   # 44
razao_s2 <- sA^2 / sB^2          # = 1 / 1,44

# Quantis F exatos (cauda superior 0,025)
F_sup_AB <- qf(0.975, df_A, df_B)   # F_{0,025; 39,44}
F_sup_BA <- qf(0.975, df_B, df_A)   # F_{0,025; 44,39}

ic_inf <- razao_s2 / F_sup_AB
ic_sup <- razao_s2 * F_sup_BA

cat(sprintf("s_A^2/s_B^2          = %.4f\n", razao_s2))
cat(sprintf("F_{0,025; 39,44}     = %.4f\n", F_sup_AB))
cat(sprintf("F_{0,025; 44,39}     = %.4f\n", F_sup_BA))
cat(sprintf("IC 95%% (sigA^2/sigB^2): [%.4f ; %.4f]\n", ic_inf, ic_sup))
```

> **À mão**, usa-se a tabela: no limite superior, $F_{0{,}025;\,44,39} = 1{,}866215$
> (linha $df_1=44,\ df_2=39$); no inferior, o quantil $F_{0{,}025;\,39,44}$ é obtido pela
> dica $F_{\alpha,df_1,df_2} = 1/F_{1-\alpha,df_2,df_1}$. Chega-se praticamente ao mesmo
> intervalo calculado acima — e, em todo caso, **ele contém 1**.

**Interpretação:** o IC para $\sigma_A^2/\sigma_B^2$ **contém o valor 1**. Logo, não há
evidência de que as variâncias populacionais sejam diferentes — é **razoável supor
variâncias iguais (homocedasticidade)**, o que justifica o uso do teste $t$ com
variância combinada (*pooled*) no item seguinte.

### (c) [2 pontos] Teste ao nível de 5% e região crítica

Com variâncias iguais, usamos a variância combinada e a estatística $t$:

$$
S_p^2 = \frac{(n_A-1)s_A^2 + (n_B-1)s_B^2}{n_A+n_B-2},
\qquad
T_0 = \frac{\bar{x}_A - \bar{x}_B}{S_p\sqrt{\dfrac{1}{n_A}+\dfrac{1}{n_B}}}
\ \stackrel{H_0}{\sim}\ t_{(n_A+n_B-2)}.
$$

```{r}
gl   <- nA + nB - 2                 # 83
sp2  <- ((nA-1)*sA^2 + (nB-1)*sB^2) / gl
sp   <- sqrt(sp2)
se   <- sp * sqrt(1/nA + 1/nB)
t0   <- (xbarA - xbarB) / se

# Como gl = 83 é grande, o valor crítico ~ z unilateral (tabela: 1,645)
t_crit <- qt(0.95, gl)

cat(sprintf("S_p^2 = %.4f | S_p = %.4f\n", sp2, sp))
cat(sprintf("erro-padrão = %.4f\n", se))
cat(sprintf("T0 = %.4f | t crítico (gl=%d) = %.4f\n", t0, gl, t_crit))
```

$$
S_p^2 = \frac{39\cdot 1{,}0 + 44\cdot 1{,}44}{83} = \frac{102{,}36}{83} \approx 1{,}2333,
\qquad
T_0 = \frac{3{,}5 - 4{,}1}{1{,}1105\sqrt{\frac{1}{40}+\frac{1}{45}}} \approx -2{,}49.
$$

**Região crítica** (unilateral à esquerda, $\alpha = 0{,}05$). Como $gl = 83$ é grande,
$t_{0{,}05;\,83} \approx z_{0{,}05} = 1{,}645$ (valor tabelado):

$$
RC = \{\, T_0 : T_0 < -1{,}645 \,\}.
$$

Como $T_0 \approx -2{,}49 < -1{,}645$, **rejeitamos $H_0$**.

### (d) [2 pontos] Valor-P e conclusão se $\alpha = 1\%$

```{r}
valor_p  <- pt(t0, gl)          # cauda inferior (H1: mu_A < mu_B)
valor_pz <- pnorm(t0)           # aproximação normal
cat(sprintf("valor-P (t, gl=%d) = %.5f\n", gl, valor_p))
cat(sprintf("valor-P (aprox. Z) = %.5f\n", valor_pz))
```

$$
\text{valor-P} = P(T_{83} < -2{,}49) \approx 0{,}0073.
$$

Como $\text{valor-P} \approx 0{,}0073 < 0{,}01$, **a conclusão NÃO se altera**: mesmo ao
nível de $\alpha = 1\%$ rejeitamos $H_0$.

### (e) [2 pontos] Conclusão

Há evidência estatística significativa (a 5% e também a 1%) de que a nova homepage
(Grupo B) **aumentou** o tempo médio dos usuários no site: a média observada subiu de
$3{,}5$ para $4{,}1$ minutos, e o teste confirma que esse aumento não é apenas fruto do
acaso.

## Questão 3) [10 pontos] — Amostras pareadas (layout do checkout)

Os **mesmos** 12 usuários foram medidos **antes** e **depois** da mudança de layout —
trata-se de dados **pareados**. Trabalhamos com a diferença
$D = \text{Antes} - \text{Depois}$:

- $\bar{D} = 0{,}767$ min, $\quad s_D = 0{,}22$ min, $\quad n = 12$.

```{r}
n_d   <- 12
Dbar  <- 0.767
s_D   <- 0.22
```

### (a) [2 pontos] Hipóteses

"Reduziu o tempo" significa Antes $>$ Depois, ou seja, $\mu_D > 0$. Teste **unilateral à
direita**:

$$
H_0:\ \mu_D = 0 \qquad \text{versus} \qquad H_1:\ \mu_D > 0.
$$

### (b) [6 pontos] Teste a 5% — região crítica, valor-P e IC

A estatística do teste $t$ pareado, com $n-1 = 11$ graus de liberdade:

$$
T_0 = \frac{\bar{D} - 0}{s_D/\sqrt{n}} \ \stackrel{H_0}{\sim}\ t_{(11)}.
$$

```{r}
se_d   <- s_D / sqrt(n_d)
t0     <- Dbar / se_d
gl     <- n_d - 1                 # 11

t_crit_uni <- 1.796               # t_{0,05; 11} (tabela, unilateral)
t_crit_bi  <- 2.201               # t_{0,025; 11} (tabela, bilateral)

valor_p <- 1 - pt(t0, gl)         # cauda superior (H1: mu_D > 0)

cat(sprintf("erro-padrão = %.5f\n", se_d))
cat(sprintf("T0 = %.4f | gl = %d\n", t0, gl))
cat(sprintf("valor-P = P(T11 > %.2f) = %.3e\n", t0, valor_p))
```

$$
T_0 = \frac{0{,}767}{0{,}22/\sqrt{12}} = \frac{0{,}767}{0{,}06351} \approx 12{,}08.
$$

**Região crítica** (unilateral à direita, $\alpha = 0{,}05$, $t_{0{,}05;\,11} = 1{,}796$):

$$
RC = \{\, T_0 : T_0 > 1{,}796 \,\}.
$$

Como $T_0 \approx 12{,}08 \gg 1{,}796$, **rejeitamos $H_0$**.

**Valor-P:** $P(T_{11} > 12{,}08) \approx 6\times 10^{-8}$, praticamente nulo — evidência
esmagadora contra $H_0$.

**Intervalo de confiança de 95% para $\mu_D$** (bilateral,
$t_{0{,}025;\,11} = 2{,}201$):

$$
IC(\mu_D;\,0{,}95) = \bar{D} \pm t_{0{,}025;\,11}\,\frac{s_D}{\sqrt{n}}.
$$

```{r}
erro_ic <- t_crit_bi * se_d
ic      <- c(Dbar - erro_ic, Dbar + erro_ic)
cat(sprintf("IC 95%% para mu_D: [%.4f ; %.4f]\n", ic[1], ic[2]))
```

$$
IC(\mu_D;\,0{,}95) = 0{,}767 \pm 2{,}201\cdot 0{,}06351 = [\,0{,}627;\ 0{,}907\,].
$$

O intervalo está **inteiramente acima de zero**, confirmando que a redução é positiva e
significativa.

### (c) [2 pontos] Conclusão

Os três critérios apontam na mesma direção (rejeitar $H_0$): $T_0 \approx 12{,}08$ cai na
região crítica, o valor-P é praticamente nulo e o IC de 95% para $\mu_D$,
$[0{,}627;\ 0{,}907]$, não contém o zero. Portanto, **a mudança no layout reduziu
significativamente** o tempo médio de checkout — a redução estimada é de $\bar{D} = 0{,}767$
min, com 95% de confiança entre $0{,}63$ e $0{,}91$ minutos.

## Resumo das respostas

```{r}
resumo <- tibble::tribble(
  ~Questão, ~Resultado,
  "1", "p̂_A = 0,23; p̂_B = 0,22. H0: p_A=p_B (bilateral). Z0 ≈ 0,56; RC: |Z|>1,96 → NÃO rejeita. Sem diferença significativa.",
  "2", "H0: μ_A=μ_B vs H1: μ_A<μ_B. IC variâncias contém 1 (homocedástico). T0 ≈ -2,49; RC: T<-1,645 → rejeita. valor-P ≈ 0,007 (<1% também). B aumentou o tempo.",
  "3", "Pareado. H0: μ_D=0 vs H1: μ_D>0. T0 ≈ 12,08; RC: T>1,796 → rejeita. valor-P ≈ 0; IC95% μ_D = [0,63; 0,91]. Layout reduziu o tempo."
)

resumo %>%
  gt() %>%
  tab_header(title = md("**Resumo — Teste A/B (2025)**")) %>%
  tab_style(style = cell_text(weight = "bold"),
            locations = cells_body(columns = Questão)) %>%
  cols_align(align = "left", columns = Resultado) %>%
  opt_align_table_header(align = "left")
```
